【裁判字號】    99,上,221
【裁判日期】    991207
【裁判案由】    返還買賣價金
【裁判全文】
臺灣高等法院民事判決                   99年度上字第221號
上  訴  人  林郭春
訴訟代理人  李漢中律師
            張麗玉律師
複 代 理人  洪淑芬律師
被  上訴人  瓏山林企業股份有限公司
法定代理人  林鴻堯
訴訟代理人  劉宏邈律師
上列當事人間返還買賣價金事件，上訴人對於中華民國98年12月
31日臺灣士林地方法院98年度訴字第544 號第一審判決提起上訴
，並為訴之追加，本院於99年11月23日言詞辯論終結，判決如下
    主      文
上訴及追加之訴均駁回。
第二審訴訟費用（含追加之訴）由上訴人負擔。
    事實及理由
壹、程序方面：
    按於第二審為訴之變更或追加，非經他造同意，不得為之。
    但有民事訴訟法第255條第1項第2款至第6款情形，不在此限
    ，同法第446條第1項定有明文。查上訴人於原審起訴時，係
    依民法第226條、第246條第1項前段、第256條及第259條第2
    款規定，請求被上訴人給付新臺幣 (下同)270萬元本息。嗣
    提起上訴後，追加依民法第179條及113條之規定為請求( 見
    本院卷第75頁)，核屬民事訴訟法第255條第1項第2款「請求
    之基礎事實同一」，依上說明，於法並無不合，應予准許。
貳、實體方面：
一、上訴人起訴主張：伊於民國 (下同)96年3月底至被上訴人預
    定在坐落臺北市○○區○○段小段21、21之9 地號土地興建
    之「藝術館」大廈（下稱系爭社區）銷售處看屋時，向售屋
    小姐即訴外人李曉華表示需要「坐南朝北」或「坐北朝南」
    之南北坐向房屋，否則無法滿足主觀需求，經李曉華說明編
    號D4-5樓房屋（下稱系爭房屋），確為「坐北朝南」，並在
    「D4三～十四層傢俱配置參考圖」上書寫「座北朝南」字樣
    。翌日，伊與訴外人張淑玲前往被上訴人處另購買同社區A1
    -3樓預售屋時，又再次向李曉華詢問系爭房屋之坐向，經其
    再三表示確為坐北朝南之坐向無誤後，乃於同年3 月26日與
    訴外人林鴻堯、被上訴人各簽訂土地預定買賣契約書、房屋
    預定買賣契約書及停車位產權預定買賣契約書，購買系爭房
    屋、平面式編號108 號停車位及坐落基地所有權應有部分，
    並依約給付訴外人林鴻堯土地價金170 萬元，被上訴人房屋
    價金100 萬元。詎事後伊發現系爭房屋所屬社區之一樓大門
    坐向為坐西南朝東北，系爭房屋非坐北朝南，被上訴人已屬
    給付不能，系爭房屋契約應屬無效，同屬該契約之土地契約
    及停車位契約約定給付，於伊無利益之情況下，伊自得拒絕
    該部分之給付，解除契約，請求被上訴人返還買賣價金，爰
    依民法第226條、第246條第1項前段、第256條及第259條第2
    款規定，以起訴狀繕本之送達為解除契約之意思表示等情，
    求為命被上訴人給付270 萬元並加計法定遲延利息之判決。
二、被上訴人則以：上訴人購買系爭不動產時，並未特別表示房
    屋必須為南北向之坐向始可，且在訂購單及土地、房屋契約
    上，未特別約定記載上訴人之要求，上訴人於購買後，亦無
    會同伊之人員或銷售小姐前往工地實際勘測、確認。而訴外
    人李曉華在「D4三～十四層傢俱配置參考圖」記載「座北朝
    南」等文字，僅為系爭房屋之面積、樓層、坐向等一般說明
    ，非雙方之特別約定。系爭房屋買賣契約附件三「建造執照
    暨變更中之全區房屋平面圖影本」，即明示系爭房屋之方位
    ，上訴人亦已在其上蓋章確認，豈有可能不知系爭房屋之坐
    落方位。系爭房屋及A1-3樓房屋經勘驗結果，如以人面向大
    門口為基準，其坐向皆為坐北朝南，伊並無違約或給付不能
    情事。實則，上訴人稱係自住之用，先後向伊購買A1-3樓及
    D4-5樓，惟97年金融風暴後，上訴人因虧損累累，致喪失清
    償能力，此由伊移轉A1-3樓所有權予上訴人後，上訴人隨即
    委託仲介公司銷售，可見上訴人並非重視房屋坐向。而系爭
    社區一樓大門之坐向，亦確為「坐西南向東北」。況系爭不
    動產買賣關係，因上訴人未繳納第4 期買賣價款，經伊催告
    後仍未置理，而經伊解除，並沒收已繳之款項，上訴人自不
    得請求返還。另伊固為系爭房屋及停車位之出賣人，但土地
    之出賣人為訴外人林鴻堯，上訴人給付款項中，有部分為土
    地價款，上訴人僅向伊請求返還全部價款270 萬元，亦屬有
    誤等語，資為抗辯。
三、原審判決駁回上訴人之請求，上訴人不服，提起上訴，並補
    充陳述：伊與訴外人林鴻堯於土地預定買賣契約書第11條第
    1 項約定有「本契約與房屋預定買賣契約書及附件乃不可分
    割之給付，任何一方如違反本約定內容情事，該共同簽署之
    預定房屋買賣契約書亦應以違約之規定論處，雙方絕無異議
    」，及伊與被上訴人於房屋預定買賣契約書第26條第2 項約
    定有「本約與同時簽訂之『土地預定買賣契約書』具有連帶
    及不可分關係，如有任何一契約解除時，另一契約亦得同時
    解除」。足見，伊與被上訴人及訴外人林鴻堯間雖分別簽立
    買賣契約，惟依上開約定，及被上訴人與訴外人林鴻堯同時
    共同授與代銷人李曉華與伊簽立兩契約，上開分別兩契約三
    方主體已明示合意結合為不可分之共同契約關係，已成立共
    同連帶債權債務關係，伊請求連帶債務人中之被上訴人給付
    全部270 萬元，應屬有據等語，並為訴之追加，且聲明：(一)
    原判決廢棄。(二)被上訴人應給付上訴人270 萬元，及自起訴
    狀繕本送達翌日起至清償日止，按年息5%計算之利息。(三)願
    供擔保，請准宣告假執行。被上訴人答辯聲明：上訴駁回。
四、兩造不爭執之事實：
  (一)上訴人於96年3 月26日與訴外人林鴻堯簽訂「瓏山林藝術館
    土地預定買賣契約書」，及與被上訴人簽訂「瓏山林藝術館
    房屋預定買賣契約書」、「瓏山林藝術館停車位產權預定買
    賣契約書」，購買系爭房屋、車位及坐落基地所有權應有部
    分。
  (二)上訴人已給付被上訴人房屋價金100萬元，及給付訴外人林
    鴻堯土地價金170萬元。
  (三)上訴人與被上訴人簽訂前開預定買賣契約前，被上訴人係由
    訴外人李曉華負責向上訴人進行解說等事宜。
  (四)訴外人李曉華在「D4三～十四層家具配置參考圖」上書寫「
    面成功路」、「座北朝南」等文字。
  (五)系爭房屋如以人面向客廳之開窗為準，坐向為坐西朝東。如
    以人面向大門口為準，坐向為坐南朝北。上訴人另購買之A1
    -3樓房屋，如以人面向客廳之開窗為準，坐向為坐南朝北。
    如以人面向大門之開口為準，坐向為坐北朝南。
五、兩造間之系爭買賣契約已成立：
  (一)按「當事人互相表示意思一致者，無論其為明示或默示，契
    約即為成立」、「當事人就標的物及其價金互相同意時，買
    賣契約即為成立」（民法第153條、第345條第2項參照）；
    兩造間所訂立之系爭買賣契約就標的物土地、房屋、停車位
    及其價金均已互相同意，有土地預定買賣契約書、房屋預定
    買賣契約書、停車位產權預定買賣契約書、訂購單在卷可按
    (見台北地方法院99年度審補字第99號卷第4-14頁、第15-33
    頁、第34-49頁、第50頁），且買賣意思表示均合致， 為兩
    造所不爭執（見本院卷第121頁），是買賣契約已成立。
  (二)上訴人主張其受被上訴人代銷售人員李曉華之詐欺，致陷於
    錯誤，而於96年3 月24日與被上訴人簽訂訂購單等情，並未
    舉證以實其說，其主張自應受不利之認定。
六、兩造並無就房屋坐向特別約定為必要之點，且代銷售人員於
    平面圖書寫「座北朝南」，非廣告之一部分：
  (一)上開房屋預定買賣契約書及訂購單並未就房屋須南北坐向為
    特別記載。
  (二)依被上訴人代銷售人員即證人李曉華證稱：合約書及平面圖
    上的字是我的。平面圖上寫「面成功路」、「座北朝南」，
    是因為我們賣房子時，有些客戶會問我房屋坐向，有的問開
    門坐向，有的說大樓門口坐向，我們常會跟客戶說坐向，很
    正常，被上訴人藝術館房屋是圓弧狀，有面向成功路及民權
    東路，印象中上訴人說要找南北向的房子，有沒有說要坐那
    邊朝那邊，我不能肯定，因為我見過的客人很多，我不能肯
    定她當時說要什麼樣，被上訴人藝術館房屋分割很多棟，面
    民權東路是南北向，但我不能確定在賣時是否知道是什麼方
    向，我印象中沒有向客戶講平面圖傢俱配置參考圖上寫坐北
    朝南，有保證房子坐北朝南，我們研判房子的坐向有數種標
    準，1個是客廳開門的坐向，最大面積窗戶之坐向，另1個是
    大樓門口的坐向，上訴人是先買1戶又再加買1戶，我記得她
    第1戶有問坐向是否為南北向，第2戶沒有，2 棟位置明明不
    同，我明明是銷售了2 間不同坐向的房子，為何會說是同一
    坐向，有時候我們會依客戶的需求隨手寫下坐向；另A1棟傢
    俱配置圖（見原審卷第127頁） 上寫坐南朝北的註記，是因
    為上訴人有此需求，才在上面寫坐南朝北，我會拿指南針及
    指北針解說房屋的坐向對，我註記下來就是因為她要找這個
    方向，上訴人所稱南北向並沒有指定是以什麼為準等語（見
    原審卷第120-122頁）， 並不能證明證人李曉華有向上訴人
    保證系爭房屋坐向為坐北朝南之情事。另證人張淑玲證稱：
    我知道上訴人跟李曉華先看另1 棟D4五樓，有無簽約我不清
    楚，我陪上訴人看A1三樓那1 戶。當天我們的焦點是上訴人
    要買面民權東路那1 棟，有4樓及3樓都沒有人買，上訴人認
    為3 樓樓層太低，4樓又有忌諱，後來建議買3樓，上訴人認
    為價格OK，就決定要買，但是強調買房子要坐北朝南或坐南
    朝北，東西向的房子她不買，他接著問之前看的房子是否是
    南北向，我們去看模型，我問李曉華說5 樓房子是面成功路
    不是南北向，李曉華說模型做的很趕，有偏掉，所以是屬於
    南北向，他還帶我們去大廳量，他說是面對停車塔方向，確
    定是南北向，餐廳旁有小巷子，我說這麼接近小巷子，他說
    那邊會再推太子建設的建案，所以不是面成功路，A1配置參
    考圖坐南朝北的字是李曉華寫的字，上訴人當時只有講南北
    向，沒有特別提到以何為基準，看模型時是以針對馬路的窗
    戶來看，買賣時，我不記得有無特別討論等語（見原審卷第
    122-123頁）， 亦僅能證明上訴人於A1三樓時有特別強調房
    屋坐向，就D4五樓並無特別強調，自不能以其對於A1三樓有
    特別強調房屋坐向，即認就D4五樓亦特別強調其房屋坐向。
    按上開證人與上訴人並無利害關係，所為之證言自無偏頗之
    情事，渠等證言自屬可信。故上訴人依證人李曉華及張淑玲
    之證言，主張兩造有將房屋須南北坐向為特別約定云云，自
    無足取。
  (三)兩造就房屋需為南北坐向並未為特別約定，已如上述，故上
    訴人主張其受被上訴人代銷人李曉華之要求而先於空白房屋
    預定買賣等契約書正本上簽署上訴人之姓名，並交付上訴人
    圖章一枚供其取回公司製作兩房屋預定買賣契約書正本等情
    ，與兩造就房屋有無需為南北坐向之特別約定無涉，故上訴
    人主張房屋預定買賣契約內容應包括96年3 月24日簽立訂購
    單時所言明房屋需為南北坐向之性質內容云云，自無可取。
  (四)又A3九樓非系爭房屋，上訴人不訂購該房屋之原因不一，自
    難以上訴人未訂購A3九樓房屋，即認兩造就系爭房屋有「坐
    北朝南」之特約，故上訴人主張：「證人李曉華於96年3 月
    24日上訴人洽商購買A3九樓房屋時，證人李曉華除寫明房屋
    坪數、訂金及價金等項目外，標明該屋是面圓環，坐西朝東
    方位，當時因坐西朝東關係，兩造始未能完成買賣契約，用
    以證明本件有坐北朝南之特約」（見本院卷第122頁） 云云
    ，同無足取。
  (五)證人李曉華固在「D4三～十四層傢俱配置參考圖」上書寫「
    面成功路」、「座北朝南」等文字（見台北地方法院98審補
    字第99號卷第51頁），惟系爭房屋如以面向客廳之開窗為準
    ，坐向為坐西朝東。如以面向大門口為準，坐向為坐南朝北
    。上訴人另購買之A1-3樓房屋，如以面向客廳開窗為基準，
    坐向為坐南朝北。如以面向大門開口為基準，坐向為坐北朝
    南，為兩造所不爭執，並經原審勘驗屬實，有勘驗筆錄在卷
    可按（見原審卷第36-38頁）， 茲上訴人另購之A1-3樓房屋
    係面向民權東路，屬南北坐向，則如依上訴人主張應以「房
    屋看出去的方向」為準，則D4三～十四層房屋係面向成功路
    ，自非南北坐向，故證人李曉華在「D4三～十四層傢俱配置
    參考圖」上書寫「面成功路」、「座北朝南」等文字，僅係
    證人李曉華與上訴人在對話時，就上訴人所為之表意為記載
    ，不足證明兩造間就「坐北朝南」已有特別約定合意之證明
    。
  (六)被上訴人建屋銷售，賺取利潤，乃經銷商品或提供服務為營
    業者，屬企業經營者；企業經營者固應確保廣告內容之真實
    ，其對消費者所負之義務不得低於廣告之內容；惟「所稱廣
    告，指利用電視、廣播、影片、幻燈片、報紙、雜誌、傳單
    、海報、招牌、牌坊、電腦、電話傳真、電子視訊、電子語
    音或其他方法，可使不特定多數人知悉其宣傳內容之傳播」
    (消費者保護法第2條第2款、 第22條、消費者保護法施行細
    則第23條參照）。被上訴人代銷售人員李曉華固在「D4三～
    十四層傢俱配置參考圖」上書寫「面成功路」、「座北朝南
    」等文字（見台北地方法院98審補字第99號卷第51頁），惟
    此僅係其與上訴人對向間討論之記載，並無使不特定多數人
    知悉該內容，亦未就該記載為宣傳，該記載之文字自非屬廣
    告，故上訴人主張係廣告內容之一部分，自無可取；又該記
    載之文字既非屬廣告內容之一部分，被上訴人自不須負「確
    保廣告內容之真實，對消費者所負之義務不得低於廣告之內
    容」之責任。
七、兩造間契約並無無效之情事：
  (一)按因可歸責於債務人之事由，致給付不能者，債權人得請求
    賠償損害。前項情形，給付一部不能者，若其他部分之履行
    ，於債權人無利益時，債權人得拒絕該部之給付，請求全部
    不履行之損害賠償；債權人於有第226 條之情形時，得解除
    其契約；以不能之給付為契約標的者，其契約為無效；契約
    解除時，當事人雙方回復原狀之義務，除法律另有規定或契
    約另有訂定外，受領之給付為金錢者，應附加自受領時起之
    利息償還之（民法第226條、第246條第1項前段、第256條、
    第259條第2款參照）。又，民法第246條第1項前段規定以不
    能之給付為契約標的者，其契約無效。該項所稱之「不能之
    給付」者，係指自始客觀不能而言，亦即依社會通常觀念，
    債務人應為之給付，不能依債務本旨實現之意。如僅係主觀
    、暫時之不能給付，自難謂其契約為無效（最高法院87年台
    上字第281號判決參照）。
  (二)兩造對於專業咨詢單位意見不一，嗣合意由法院選任（見原
    審卷第84頁），原審乃函詢國際易經學會中華民國總會，該
    會函覆略以「按我國民間一般風俗，決定房屋坐向之基準是
    以該棟大樓一樓的坐向為基準座向。如該棟大樓一樓為坐西
    朝東，則從一樓至頂樓，不論同一樓層有幾戶，全部以坐西
    朝東來論。至於二樓以上（含頂樓）住戶，亦不因各住戶間
    大門方位不同或窗戶、採光、陽台設置位置不同，而影響到
    一樓或整棟大樓之坐向」，有國際易經學會中華民國總會98
    年10月12日易中字第0981012001號函在卷可按（見原審卷第
    95頁）。上訴人提起上訴後，本院依其請求（見本院卷第15
    頁），再向中華民國星相學會函詢，經該學會函覆略「台灣
    地區地理門派很多，以致看法不一，今依八卦九宮方位為論
    。1.透天厝依1樓為準，屋後為坐，屋前面為向 (2、3、4樓
    都一樣)。2.高樓大廈依風水論叫 (蜜蜂窩)，每個方向不一
    。所以每個房屋的出門為向，出門的背後為坐」，亦有中華
    民國星相學會99年5月6日中星進字第09905006號函在卷可按
    （見本院卷第33頁），足見所謂坐向等情因人各殊，並無一
    致之看法，是以上訴人主張：我心中所謂南北向即坐北朝南
    的房子，而所謂的向是以面臨馬路的玻璃窗向外看的方向云
    云，係其主觀之認知，不足據為認定之基準。
  (三)依上述，坐向判斷各說立論基準判斷不一，系爭房屋以人面
    向客廳開窗為準時，固為坐西朝東；但以人面向大門開口為
    準，則為坐南朝北；如以社區大門為準，則該社區全部房屋
    坐向均為坐西南朝東北；再兩造並無將房屋須南北坐向列為
    契約特別約定，已如上述，則被上訴人自無依上訴人之主觀
    認知交付坐北朝南房屋之義務。
  (四)按，以不能之給付為契約標的者，其契約為無效；因可歸責
    於債務人之事由，致給付不能者，債權人得請求賠償損害；
    無效法律行為之當事人，於行為當時知其無效，或可得而知
    者，應負回復原狀或損害賠償之責任（民法第246條第1 項、
    第226條第1項、第113條參照）； 「所謂給付不能，有自始
    不能與嗣後不能，主觀不能與客觀不能之分。其為自始客觀
    不能者，法律行為當然無效，當事人於行為當時知其無效或
    可得而知者，依民法第113 條規定，應負回復原狀或損害賠
    償之責任；其為自始主觀、嗣後客觀或嗣後主觀不能者，則
    生債務不履行之問題，債權人得依民法第226 條規定，請求
    債務人賠償損害，或於解除契約後依民法第259條及第260條
    規定，請求回復原狀及賠償損害，二者之法律效果並不相同
    （最高法院79年台上字第2147號判決參照）。本件被上訴人
    所提出給付之標的並無自始客觀給付不能之情形，上訴人依
    民法第246 條第1項前段、第113條規定請求損害賠償之責任
    ，自無足取；另系爭不動產買賣關係，係因上訴人未繳納第
    4 期買賣價款，經被上訴人催告後仍未置理，為被上訴人解
    除契約，並沒收已繳之款項，自不生被上訴人債務不履行之
    情事；再本件既無自始客觀不能之情事，上訴人自應依約履
    行，不得拒絕給付房屋、土地及停車位買賣價金，故上訴人
    解除契約即屬不合法，其主張「房屋契約既屬無效，同屬該
    契約之土地契約及停車位契約約定給付，於伊無利益之情況
    下，伊自得拒絕該部分之給付」，爰依民法第226條、第256
    條及第259條第2款規定，以起訴狀繕本之送達為解除契約之
    意思表示，並請求被上訴人給付270 萬元本息云云，亦無足
    取。
  (五)兩造於原審既同意由法院依職權函詢，本院亦依上訴人之請
    求再次函詢相關單位，就坐北朝南之定義，已形成心證，故
    上訴人請求傳訊證人許景漢（見本院卷第43頁），就房屋坐
    向為說明，自無必要；另證人李曉華、張淑玲亦經原審傳訊
    ，且事證已明，故上訴人復請求傳訊李曉華、張淑玲（見本
    院卷第15頁），同無必要，均併此敘明。
八、被上訴人受領給付並非不當得利：
    按「(一)不當得利所稱之『無法律上之原因』，係指欠缺給付
    目的而言。如給付係為一定目的而對他人之財產有所增益，
    此種給付目的通常係基於當事人間之合意，在客觀上即為給
    付行為之原因。是當事人間之給付若本於其等間之合意而為
    之，即難謂其給付為無法律上之原因。(二)主張不當得利請求
    權存在之當事人，對於不當得利請求權之成立要件應負舉證
    責任，即應證明他方係無法律上之原因而受利益，致其受有
    損害。如受利益人係因其『給付』而得利時，所謂無法律上
    之原因，即指其給付欠缺給付之目的，故主張該項不當得利
    請求權存在之當事人，自應舉證證明其欠缺給付之目的，始
    符舉證責任分配之原則」（最高法院98年台上字第1913號判
    決參照）。查兩造間之契約並無無效之情事，已如前述，而
    系爭不動產買賣關係，因上訴人未繳納第4 期買賣價款，經
    被上訴人催告後仍未置理，業經被上訴人解除契約，並沒收
    已繳之款項，故被上訴人之前所受領給付，即係基於契約之
    合意，自難謂上訴人之給付為無法律上之原因；況上訴人並
    未舉證證明其欠缺給付之目的，依上開判決意旨，上訴人主
    張被上訴人受領給付有不當得利之情事云云，亦無足取，故
    上訴人所為追加請求，不能准許。
九、綜上所述，上訴人依民法第226條、第246條第1 項前段、第
    256條及第259條第2款規定，請求被上訴人給付270萬元本息
    ，為無理由。原審為上訴人敗訴之判決，尚無不合，上訴人
    提起上訴，指摘原判決不當，並主張依民法第179條及113條
    為訴之追加，求予廢棄改判，為無理由，應駁回其上訴及追
    加之訴。
十、本件事證已臻明確，兩造其餘主張與舉證，經審酌核與判決
    結果不生影響，爰不逐一論述，併此敘明。
十一、據上論結，本件上訴及追加之訴均為無理由，依民事訴訟法
    第449條第1項、第78條，判決如主文。
中    華    民    國    99    年    12    月    7     日
                    民事第十五庭
                        審判長法  官  林恩山
                              法  官  陳雅玲
                              法  官  黃國忠
正本係照原本作成。
如不服本判決，應於收受送達後20日內向本院提出上訴書狀，其
未表明上訴理由者，應於提出上訴後20日內向本院補提理由書狀
（均須按他造當事人之人數附繕本）上訴時應提出委任律師或具
有律師資格之人之委任狀；委任有律師資格者，另應附具律師資
格證書及釋明委任人與受任人有民事訴訟法第466 條之1第1項但
書或第2 項（詳附註）所定關係之釋明文書影本。如委任律師提
起上訴者，應一併繳納上訴審裁判費。
中    華    民    國    99    年    12    月    7     日
                              書記官  陳明俐
附註：
民事訴訟法第466條之1（第1項、第2項）：
對於第二審判決上訴，上訴人應委任律師為訴訟代理人。但上訴
人或其他法定代理人具有律師資格者，不在此限。
上訴人之配偶、三親等內之血親、二親等內之姻親，或上訴人為
法人、中央或地方機關時，其所屬專任人員具有律師資格並經法
院認為適當者，亦得為第三審訴訟代理人。

司法院資訊處製作；財團法人民間司法改革基金會備份。
